最高法院刑事判決　　　　　　九十六年度台上字第六八五九號
上　訴　人　甲○○○
　　　　　　　　　　　1號（
選任辯護人　陳 鴻 謀律師
上　訴　人　乙 ○ ○
選任辯護人　張 智 宏律師
上　訴　人　丙 ○ ○
上列上訴人等因擄人勒贖等罪案件，不服台灣高等法院台中分院
中華民國九十六年六月二十日第二審更審判決（九十五年度上更
(一)字第三四二號，起訴案號：台灣苗栗地方法院檢察署九十三年
度偵字第四一四三、四一六○號，九十四年度偵字第五○五號）
，提起上訴，本院判決如下：
    主  文
原判決關於甲○○○、乙○○、丙○○部分均撤銷，發回台灣高
等法院台中分院。
    理  由
本件原判決認定上訴人甲○○○因認苗栗縣卓蘭鎮民邱聰敏盜採
砂石及打撈漂流木所得頗豐，竟萌生擄人勒贖之犯意，先於民國
九十三年八月間某日，打電話給邱聰敏，恫嚇稱其在跑路，並稱
邱聰敏打撈漂流木賺錢很多，要求邱聰敏提供金錢，而向邱聰敏
勒索財物，再於同年九月中旬某日，在台中市黃家恆（業經台灣
苗栗地方法院判決有罪確定）居處，向黃家恆、上訴人丙○○吐
露因邱聰敏採砂石及打撈漂流木獲利而欲向其要錢之意圖，尋求
其等參與。同年月二十二日晚上，甲○○○即基於擄人勒贖之犯
意，決定於翌日即同月二十三日動手以強擄邱聰敏之方式取得贖
金，並分別通知知悉上情，而有共同犯意聯絡之黃家恆、丙○○
及僅知欲強押邱聰敏之上訴人乙○○、詹志豐（詹志豐部分業經
原審判決有罪確定）共同參與。同月二十三日上午六時許，乙○
○駕駛車牌號碼ＧＵ－三０五五號自小客車先至苗栗縣卓蘭鎮甲
○○○及詹志豐住處搭載其二人上車，再前往台中縣東勢鎮搭載
黃家恆與丙○○，黃家恆並攜帶其未經許可所持有之可發射子彈
具有殺傷力之仿SIGSAUER廠改造手槍一支（槍枝管制編號000
0000000）及子彈二顆，於會合後，黃家恆即出示該槍、
彈予甲○○○、丙○○、乙○○、詹志豐等人，而共同基於持有
該槍、彈之犯意聯絡及行為分擔，以之作為強擄邱聰敏之用。經
商妥後，甲○○○等五人即轉往卓蘭實驗高中附近某處工寮前，
決定推由黃家恆、乙○○、詹志豐前往卓蘭鎮街上將邱聰敏強擄
至該處，而由甲○○○、丙○○在該處等候，嗣強擄邱聰敏到該
處後勒索贖款。嗣即由乙○○駕駛上開自小客車搭載黃家恆、詹
志豐前往苗栗縣卓蘭鎮○○路邱聰敏住處車庫附近等候，同日上
午七時四十五分許，邱聰敏騎機車到達上址欲打開車庫時，乙○
○駕車在車上接應，推由黃家恆攜帶上開槍彈、詹志豐亦自車上
取下甲○○○所有、先前由甲○○○交其備用之鋁球棒，兩人下
車趨前欲帶走邱聰敏，然因邱聰敏先前已遭勒索財物而早有警覺
，予以拒絕，黃家恆即以上開手槍槍托毆擊邱聰敏頭部，詹志豐
亦持上開鋁球棒毆打邱聰敏背部，欲以此強暴之不法方法強行擄
走邱聰敏，然於拉扯中，鋁球棒反為邱聰敏奪走並遭反擊，詹志
豐見狀請黃家恆開槍，黃家恆乃開槍擊中邱聰敏左大腿，於施暴
過程中，造成邱聰敏頭皮裂傷、左大腿穿透傷、雙膝多處擦挫傷
（傷害部分業經告訴人邱聰敏撤回告訴），邱聰敏負傷後仍奮力
反擊，並扯掉黃家恆之手錶，旋即趁隙逃離現場，黃家恆等人擄
人勒贖之行動終未能得逞等情。因而撤銷第一審之科刑判決，依
想像競合犯、牽連犯從一重改判仍均論處甲○○○、丙○○共同
意圖勒贖而擄人未遂罪刑，及論處乙○○未經許可，持有可發射
子彈具有殺傷力之槍枝罪刑，固非無見。
惟查：(一)、刑事訴訟之審判，採彈劾主義，案件經起訴、上訴繫
屬於法院，使法院及當事人間發生訴訟關係，法院固即負有審判
之義務，縱令起訴、上訴不合法，法院亦不得拒絕審判，但因不
合法之起訴、上訴，祇生形式訴訟關係之效力，法院僅得為形式
（程序性）之判決，不得為實體之判決，此乃訴訟上程序事項優
先原則之理所當然。提起上訴，應以上訴書狀提出於原審法院為
之。又文書由公務員制（製）作者，應記載制（製）作之年、月
、日及其所屬機關，由制（製）作人簽名。刑事訴訟法第三百五
十條第一項、第三十九條分別定有明文。從而檢察官不服法院之
判決，提起上訴時，自應由檢察官在其所提出之上訴書簽名，此
乃法定之程式。本件第一審檢察官不服第一審法院判決，對於被
告等三人提起第二審上訴時，並未依上開規定在上訴書簽名（見
原審上訴卷第二十四頁）。本院前次發回意旨業已指明，原審本
次更審判決理由內雖記載：「檢察官對於第一審判決不服，提出
上訴，業據其於法定上訴期間內提出上訴書正本，該上訴書正本
已蓋用該檢察署之印信，顯係合法之上訴公文書，依該檢察署蓋
用印信之管控，『上開上訴書顯已有檢察官之簽名』，其上訴合
於法定程式，先此敘明。」然遍閱全卷並無有關「該檢察署蓋用
印信之管控」之資料，自無從判斷上開檢察官之上訴書是否顯已
有檢察官之簽名，致原有違法瑕疵依舊存在。原審未依同法第三
百六十七條但書規定由審判長定期命檢察官補正，即遽對上訴人
等三人為實體判決，自有未合。(二)、擄人勒贖罪，須行為人自始
有使被害人以財物取贖人身之意思；如使被害人交付財物，別有
原因，為達其取得財物之目的，而剝奪被害人之自由者，除應成
立其他財產上之犯罪或牽連犯妨害自由罪外，要無成立擄人勒贖
罪之餘地（本院六十五年台上字第三三五六號判例參照）。有罪
判決書所記載之犯罪事實，為論罪科刑適用法律之基礎，故凡於
適用法律有關之重要事項，必須詳加認定，明確記載，然後於理
由內敘明其所憑之證據及認定之理由，始足為適用法律之依據。
若事實未有此記載，而理由加以說明，為理由失其依據之矛盾；
如事實有此記載，理由未予說明，則為理由不備，按諸刑事訴訟
法第三百七十九條第十四款規定，其判決當然為違背法令。原判
決事實認定甲○○○因認邱聰敏盜採砂石及打撈漂流木所得頗豐
，竟「萌生擄人勒贖之犯意」，先於九十三年八月間某日，打電
話給邱聰敏，恫嚇稱其在跑路，並稱邱聰敏打撈漂流木賺錢很多
，要求邱聰敏提供金錢，而向邱聰敏勒索財物等情（見原判決第
二頁第十四行至第十七行），理由亦援引證人邱聰敏明確證述甲
○○○於九十三年八月間曾打電話表示要錢等語（見原判決第十
九頁第十五行至第十六行）為其論據，如果無訛，甲○○○初始
似僅有恐嚇取財之犯意及行為，如何認定甲○○○於九十三年八
月間某日即已「萌生擄人勒贖之犯意」，原判決並未於理由加以
說明其依據，自有理由不備之違失。又原判決於事實記載同年九
月二十二日晚上，甲○○○即基於擄人勒贖之犯意，決定於翌日
即同月二十三日動手以強擄邱聰敏之方式取得贖金，並分別通知
知悉上情，而有共同犯意聯絡之黃家恆、丙○○及「僅知欲強押
邱聰敏之乙○○、詹志豐」共同參與（見原判決第二頁倒數第六
行），似認「乙○○、詹志豐」二人均不知擄人勒贖之事，惟原
判決理由四僅對乙○○不知情一節詳加論述（見原判決第二十四
頁第五行起至第二十五頁第五行），然就詹志豐對擄人勒贖犯罪
知情與否，因關乎詹志豐是否為擄人勒贖之共同正犯，並未於理
由內為必要之說明，同有理由不備之違誤。(三)、證人之證言，應
僅在供述其個人經歷體驗之事實，故證人除以其特別知識及實際
經驗為基礎之意見供述具證據能力外，其餘個人意見或推測之詞
，依刑事訴訟法第一百六十條之規定，皆無證據能力，不得作為
判決之論據，旨在保障被告之利益，實現實體正義，倘違背上開
意見法則，其判決即有不適用證據法則之違法。原判決理由說明
甲○○○於偵查中以證人身分結證稱：「『上車時』阿豪（指黃
家恆）有告訴我，他帶一支槍在包包裡。乙○○是『快到現場時
』，『有聽阿豪提及才知道』」（見偵卷他字第二六三號卷第一
三六頁）等語（見原判決第十頁第七行），乃據此認定乙○○事
先知悉黃家恆攜帶槍彈之事實。然甲○○○既係甫上車時聽黃家
恆之告知，又如何知悉乙○○於「快到現場時，有聽阿豪（即黃
家恆）提及才知道」？此似係甲○○○個人之判斷意見，並無證
據能力，原判決據此而為不利乙○○之認定，即與證據法則相違
背。(四)、審理事實之法院，對於被告有利及不利之證據，應一律
注意，詳為調查，綜合全案證據資料，本於經驗及論理法則以定
其取捨，並將取捨證據及得心證之理由於判決內詳為說明，方為
適法。又供述證據，雖彼此互有齟齬，或先後有所不同，審理事
實之法院，仍得斟酌其他證據，本於推理作用，定其取捨，非謂
一有不符，即全部均不得採用。原判決理由二(一)(5)謂「證人即被
告丙○○於原審，忽而稱其在檢察官偵訊時所為之上開證述為實
在，忽而稱不實在，既稱不知道黃家恆平常有無帶槍，又稱案發
前有看到黃家恆身上包包，懷疑裡面是槍；並改稱是黃家恆從開
槍之案發地點回到卓蘭實驗高中才第一次看到槍枝云云，言詞閃
爍，前後不一，又何以看到黃家恆身上包包即可懷疑裡面是槍？
未能合理說明，可見其上開偵訊時對於其他被告不利之結證所述
較可採信，益徵證人即被告丙○○於原審或本院本審所證事先不
知黃家恆有攜帶槍枝，並稱被告乙○○、詹志豐亦不知情云云，
顯係翻異飾卸之詞，均不足採」，即以丙○○於第一審之結證，
言詞閃爍，前後不一，未能合理說明，因認其於第一審之全部陳
述均不可採（見原判決第十一頁第二十五行至第十二頁第六行）
，而為不利於其他被告之認定。揆之前開說明，原審對丙○○上
開第一審結證筆錄證據證明力自由判斷職權之行使，難謂無違採
證法則。況原判決採信丙○○於偵查中之證言，其中結證：「槍
拿出來的時候，大家都有看。」一語（見第五０五號偵查卷(四)第
三十二頁），究竟所指為何？何以大家都有看到？係丙○○親眼
目睹？抑或其推斷之詞？此攸關上開陳述得否作為證據之判斷，
容有詳加調查之必要。原審未察，遽行對其證詞採為不利其他被
告之判斷，亦有未合。以上，或為上訴意旨指摘所及，或係本院
得依職權調查之事項，應認原判決關於甲○○○、乙○○、丙○
○三人部分仍有撤銷發回更審之原因。另原判決說明不另為不受
理諭知部分，基於審判不可分原則，併予發回。又原判決第二十
五頁第十四行「第二條第一項但書規定」應係「第二條第一項前
段」之誤植，於更審時宜注意及之，併此指明。
據上論結，應依刑事訴訟法第三百九十七條、第四百零一條，判
決如主文。
中　　華　　民　　國　九十六　年　 十二 　月　　六　　日
                      最高法院刑事第七庭
                          審判長法官  張　淳　淙
                                法官  劉　介　民
                                法官  張　春　福
                                法官  蔡　彩　貞
                                法官  林　俊　益
      本件正本證明與原本無異
                                      書  記  官
中　　華　　民　　國　九十六　年　 十二 　月　 十三 　日
                                                Ａ
